【裁判字號】    89,上易,115
【裁判日期】    890628
【裁判案由】    
【裁判全文】
臺灣高等法院民事判決                            八十九年度上易字第一一五號
    上  訴  人  曜先營造有限公司
                              .
    法定代理人  郭樹君        .
    訴訟代理人  鄒樹芬        .
    被  上訴人  乙○○            住台北縣貢寮鄉○○村○○街廿六巷八號
                甲○○        .
    共      同
    訴訟代理人  吳榮達律師
右當事人間請求排除侵害等事件，上訴人對於中華民國八十八年十一月三十日臺灣臺
北地方法院八十六年度訴字第四四九七號第一審判決提起上訴，本院判決如左：
    主    文
原判決第二項關於命上訴人給付超過新台幣壹萬捌仟捌佰伍拾捌元及其利息暨該部分
假執行之宣告均廢棄。
右廢棄部分，被上訴人在第一審之訴及假執行之聲請均駁回。
其餘上訴駁回。
第二審訴訟費用由上訴人負擔。
    事    實
甲、上訴人方面：
一、聲明：(一)原判決廢棄。(二)被上訴人在第一審之訴駁回。(三)第一、二審訴訟費用由
    被上訴人負擔。
二、陳述：除與原審判決所載者相同，予以引用外，補稱：
 (一) 由卷附之平面圖所示，挖土機從事基礎開挖時，其作業範圍距離被上訴人土地至
    少有七米以上，茍將所挖出之土方自行棄置或僱請車輛載運棄置被上訴人土地，
    即不敷成本，上訴人自不可能如此。且系爭工程業主海巡部之房舍僅佔小部分，
    上訴人所挖土方在現場有足夠地方堆置。況上訴人於施工前已請地政事務所至現
    場鑑界，絕無侵佔被上訴人土地棄置土石之必要。
 (二) 上訴人承包工程之全部挖方為七百六十六立方米、填方為五百七十立方米，棄方
    為一百一十立方米，惟該工程完工前因業主要求地坪提高，故土方不夠回填，尚
    須購入土方回填。而原判決所附之土地複丈成果圖Ａ部分土地面積為六百七十四
    平方公尺，地面下為二公尺半，須挖土一千六百八十五立方米，遠超過系爭工程
    全部挖方數量之二倍以上，益證上訴人不可能侵佔被上訴人土地以棄置廢土。
 (三) 被上訴人所有之土地上，並未種植任何作物，即使有一、二顆芋頭，也是野生或
    之前殘留下來，縱使在施工中不慎有堆起之土石滑落，亦無將被上訴人所述面積
    六百七十四平方公尺土地全部覆蓋之可能，被上訴人之土地既未種芋頭，自無任
    何損害可言。
三、證據：除援用原審之立證方法外，提出平面位置圖、工程數量表影本各乙份為證
    ，並聲請訊問證人林育信。
乙、被上訴人方面：
一、聲明：(一)駁回上訴。(二)訴訟費用由上訴人負擔。
二、陳述：除與原判決記載相同者，茲引用之外，補稱：
 (一) 無論依證人時光鐸於原審所為之證言，或依台北縣瑞芳地政事務所複丈成果圖所
    載「一九五—一Ａ『該部分為填土石土位置』、一九五—一Ｂ『該部分為填土石
    地位置，現場有芋頭等農作物』」，或依被上訴人於原審所提出之照片觀之，均
    足證明上訴人確將廢土石傾倒堆積在被上訴人所有之系爭土地上，造成被上訴人
    所種芋頭等農作物之損害，上訴人空言否認，自非有理。
 (二) 證人林育信雖證稱：「在開工前段作業，我們一定要求包商做施工圍籬，地面上
    先放樣以後再主體結構開挖．．所挖棄土暫時放置工作範圍內，蓋基礎後再填．
    ．」惟查，軍方作業上之要求，不代表包商確有依其要求而完全履行。況林育信
    亦證稱施工過程中，有監工回報上訴人因土方問題而與鄰地的所有權人發生爭執
    ，茍上訴人未堆置土石在被上訴人所有系爭一九五之一號土地上，上訴人即不至
    於因土方問題而與鄰地所有權人（即被上訴人）發生爭執，此亦足證林育信所稱
    棄土均放置在工作範圍內者，並非事實。再，林育信於鈞院庭訊時當場指認原審
    卷第九十二頁之照片確為上訴人施工當時一九五號、一九五之一號土地之現場，
    而觀諸該照片所示，上訴人工地之土方確實已棄置於被上訴人所有系爭一九五之
    一號土地上，益證證人林育信所稱棄土均放置在工作範圍內乙節並非事實。
 (三) 證人林育信雖又稱：「營區開挖的土方不會有原審照片所示那麼大的石塊．．」
    ，然其於鈞院庭訊時兩度證稱並不確定開挖出來的土方有無石塊，顯見系爭基地
    開挖時，林育信根本不在現場或很少去工地現場，其既不知該土方是否有石塊之
    存在，又如何能證明開挖之土方不會有如原審照片所示之大石塊存在之事實？故
    其所為此部份之證言亦非真實。
三、證據：除援用原審之立證方法外，提出測量成果圖影本乙份為證，並聲請訊問證
    人時光鐸。
      理      由
一、被上訴人起訴主張：上訴人於八十六年五月間承攬國防部軍營營建工程，施工中
    ，未經被上訴人同意而擅自將所挖出之廢土、石塊棄置於被上訴人所有坐落台北
    縣貢寮鄉○○段澳底小段一九五之一號土地（下稱系爭土地）上並濫挖坑洞，致
    被上訴人於系爭土地上所種植之芋頭作物毀損，無法收成，上訴人所為係屬侵權
    行為並已侵害被上訴人之所有權，爰依民法第七百六十七條、第一百八十四條之
    法律關係，求為命上訴人將系爭土地如原判決附圖（下簡稱如附圖）所示Ａ部分
    地面上及地面下二公尺半內之直徑超過十公分之石塊清除搬離，並填平坑洞及賠
    償被上訴人之作物損失新台幣（下同）二萬八千三百零八元與自起訴狀繕本送達
    翌日起算法定利息並至將廢土、棄石清除搬離之日止，按年賠償一萬四千零十九
    元之判決（原審判命上訴人應將系爭土地如附圖所示Ａ部分土地地面上及地面下
    二公尺半內之直徑超過十公分以上石塊清除搬離並填平坑洞、另給付被上訴人二
    萬八千三百零八元及自八十六年十二月二十五日起至清償日止，按年息百分之五
    計算之利息，及自八十六年十二月二十五日起至履行清除搬離石塊並填平坑洞之
    日止，按年給付七千零十元，並駁回被上訴人其餘之請求，被上訴人就其敗訴部
    份未聲明上訴，該部份已告確定）。
二、上訴人則以：上訴人承包工程施工前已為土地鑑界，故所挖掘之土方皆須回填，
    均置放在承包工程之土地上，並未佔用被上訴人所有之系爭土地，且被上訴人
    所有之系爭土地雜草叢生，並無作物，被上訴人自無損害等語，資為抗辯。
三、被上訴人主張系爭一九五之一號土地為其所有，上訴人因承包工程而於系爭土地
    上挖掘坑洞、並傾倒沙石回填，致其種植之芋頭作物受損等事實，業據其提出土
    地所有權狀、土地登記簿謄本各一份、照片二十八張為證，並經證人時光鐸於原
    審及本院審理中證述無訛；上訴人雖以前揭情詞置辯，並以證人林育信為證。經
    查：
 (一) 系爭土地上確有大石塊埋於地下，其地上種有芋頭之作物乙節，亦經原審會同台
  北縣瑞芳地政事務所至現場履勘無誤，除製有勘驗筆錄外，並有測量圖及由被上訴
  人現場拍照存證，有勘驗筆錄、測量圖、照片十六張在卷可稽（見原審卷第七○至
  七三頁、第八一至九二頁、第一九八至二○一頁）。
 (二) 證人時光鐸於原審審理時當場指界並證稱：「．．軍營有做工程挖地基，把石頭
    挖出來放在原告（即被上訴人）所種植物芋頭上，那時還沒有圍牆，土堆在那邊
    ，灌水泥無法過去，便把土堆、石頭弄到種白蓮交土地，後來圍牆蓋起來，．．
    因圍牆新建後都把土堆鏟平，但我知道土堆在圍牆外，土堆是放旁邊，石塊是放
    在後面，挖地基時石塊是放在圍牆外面，土堆放在圍牆內，挖圍牆土堆放在圍牆
    外，因營區地基太低了，故在圍牆外邊左後方挖洞，在原告土地上，把土填地基
    ，洞則用原先石塊堆把它填平，原土堆鏟平．．」；「我有看到被告（即上訴人
    ）在工程時，把原告的土地，挖芋頭下的沙拿去墊地基，芋頭就被砍壞了．．」
    ；「原來的營房是老房子，被告將拆下來的磚頭、沙、石頭均混在一起倒在原告
    的土地上，石頭有大的，直徑有十公分大，指界的面積均有倒．．現場還看得到
    磚頭，十公分不只是石頭，還有磚頭，不是新的，是舊的營房拆掉的東西，那時
    那地方並無人蓋房子，我親眼看到堆土機倒到原告土地上．．因我在那住了二、
    三十年故知原告土地．．原告土地原種地瓜，後來種白蓮交及芋頭．．被告倒過
    去後再用怪手鏟平，如是大石頭就埋在原告土地上」；「被告將沙石堆到原告土
    地上比原地面高三十公分，還有挖一大洞，把土填到營房，再把大石頭填回洞裏
    ，洞約有二公尺半深」（見原審卷第一○八、一○九頁、第二一八、二一九頁、
    二三○、二三一頁）等語。於本院審理時亦證稱：「系爭土地就在我家門口，營
    造廠（指上訴人）先把營區的舊房子打掉，打掉之廢土就往旁邊放，然後開始挖
    地基，下鋼筋蓋房子，房子蓋好後廢土回填之後再挖圍牆，因土方不夠就在種芋
    頭的土地挖個大洞，將土拿來回填房子的地基，圍牆也是先挖土再往旁邊放，挖
    完之後沒土回填，就把大石頭放進去，再把旁邊亂七八糟的東西覆蓋上去，．．
    ．因我住在附近所以對乙○○的界址（應指系爭土地）我很清楚，挖地基的土要
    回填土方不夠高，所以一定要從外面挖土回填，舊房子所拆除的東西、廢土不能
    再回填的就放在大洞，洞的大小大概兩公尺半的見方，深度三公尺，形狀並不規
    則，口較小較深，除了大石頭回填外，其他的東西、廢土就放在洞的四周．．．
    在原審作證時對於洞之面積、深度之陳述之所以不同是因為剛開始芋頭有遮住，
    後來我請地主把芋頭砍掉後就看得清清楚楚了，原審卷第九十二頁之照片是圍牆
    旁邊的路，也就是怪手覆蓋的部分．．．第十三頁第二張照片就是挖洞取土回填
    的大洞，第十五頁的第一張照片左上角的房子就是我的房子．．．」等語（見本
    院卷第五五至五八頁）。證人時光鐸與兩造並無利害關係，所為證言應屬可採。
 (三) 證人林育信雖於本院審理時亦證稱：「在開工前段作業，我們一定要求包商做施
    工圍籬，地面上先放樣以後再主體結構開挖，所挖棄土暫時放置工作範圍內，在
    蓋基礎後再填．．．營區開挖的土方不會有原審照片所示那麼大的石塊．．」（
    見本院卷第四八頁、四九頁背面）；惟查，軍方作業上縱使有為上開要求，亦不
    足以證明上訴人有依軍方要求履行。況證人林育信亦證述舊營舍所拆後的廢棄物
    不可能回填；施工過程中上訴人曾因土方問題而與鄰地的所有權人（指被上訴人
    ）發生爭執等語，足見舊營舍拆除後的廢棄物必須由上訴人另行處理而無法回填
    ，且上訴人未予妥善處理該土方，否則亦不至於施工期間因土方問題與被上訴人
    發生爭執；再，證人林育信雖負責監工，然並非每日均至工地，僅於上訴人請領
    款項即約十五日或不定期督導時始至工地一次，且其不確定開挖出來的土方有無
    石塊。足見上訴人施作工程開挖地基時，證人林育信對於工地現場並非十分清楚
    ，即無法證明開挖之土方是否如原審照片所示之大石塊存在之事實，所言土方均
    放置在工作範圍內云云，亦無足為有利上訴人之證據。
 (四) 上訴人雖又提出工程數量表，主張其挖掘之基地尚需回填，且回填土方不夠，尚
    需對外購買，不至於將挖掘之土方棄置被上訴人所有之土地上云云。然查，棄置
    系爭土地上者為無法回填之石塊、廢土，故縱使上訴人提出之工程數量表真正，
    上訴人確實向外購買土方回填基地，亦無從為上訴人未棄置廢土之推定，是上訴
    人此部份之辯解亦非有據。
 (五) 綜上，被上訴人主張上訴人於系爭土地上棄置廢土、石塊之事實，應堪信為真。
四、按所有人對於無權占有或侵奪其所有物者，得請求返還之；對於妨害其所有權者
    ，得請求除去之。有妨害其所有權之虞者，得請求防止之。又按因故意或過失，
    不法侵害他人之權利者，負損害賠償責任。民法第七百六十七條、第一百八十四
    條第一項前段分別定有明文。如前所述，上訴人既於被上訴人所有系爭如附圖所
    示Ａ部分面積六百七十四平方公尺土地挖掘二公尺半深之坑洞、傾倒沙石回填直
    徑約十公分之石塊，被上訴人依民法第七百六十七條規定，訴請上訴人將上開石
    塊予以清除、搬離並填平坑洞即屬有理由。又被上訴人雖主張於系爭土地上三分
    之二種植芋頭、三分之一種植白蓮蕉，然無論依證人時光鐸之證言或原審之履勘
    或依地政機關之測量圖或依被上訴人提出之照片，均僅足證明芋頭受損而無法證
    明白蓮蕉受損之事實，被上訴人亦無法再就此部分為舉證，是被上訴人主張附圖
    所示Ａ部分面積中有三分之一受損作物為白蓮蕉乙節，應無足取；至其餘三分之
    二部分之芋頭既因上訴人故意挖掘坑洞回填沙石而受損，被上訴人自得依民法第
    一百八十四條規定請求上訴人賠償損害。而芋頭雖已受損而無法逐一鑑定其價值
    ，然依政府徵收土地農林作物及魚類遷移補償費查估基準，芋頭每平方公尺收穫
    價值四十二元，，該查估基準係依農作物種類以每平方公尺之收穫價值計算，尚
    屬公允，則附圖所示Ａ部分面積六百七十四平方公尺中之三分之二應為四百四十
    九平方公尺（平方公尺以下四捨五入），芋頭所受之損失應為一萬八千八百五十
    八元（42×449=18858 ），被上訴人訴請賠償二萬八千三百零八元，於上開一萬
    八千八百五十八元之範圍，於法有據，超過部分則於法無據。再，系爭土地於上
    訴人未將石塊清除搬離並填平坑洞前，仍受有無法耕種之損害，故被上訴人請求
    上訴人賠償自起訴狀繕本送達翌日即八十六年十二月二十五日起至上訴人清除搬
    離石塊、填平坑洞前等無法耕種之損害亦屬有據。被上訴人係依系爭土地之申報
    地價年息百分之十計算每年之損害，然本院審酌該土地靠近海邊，價值未若市區
    土地高，認以申報地價年息百分之十計算殊嫌過高，應以申報地價年息百分之五
    計算較為適當，被上訴人無法耕種之面積為六百七十四平方公尺、每平方公尺申
    報地價二百零八元（見原審卷第一四九頁之土地登記謄本）、年息百分之五計算
    ，被上訴人於上訴人將石塊清除搬離、填平坑洞前每年損失計七千零十元(208×
    674×5%=7010，元以下四捨五入）。
五、綜上所述，被上訴人訴請上訴人將坐落於台北縣貢寮鄉○○段澳底小段一九五之
    一號如附圖所示Ａ部分土地地面上及地面下二公尺半內之直徑超過十公分以上石
    塊清除搬離並填平坑洞，並給付被上訴人一萬八千八百五十八元，及自起訴狀繕
    本送達上訴人之翌日即八十六年十二月二十五日起至清償日止，按年息百分之五
    計算之利息，暨自八十六年十二月二十五日起至上訴人將石塊清除搬離並填平坑
    洞之日止，按年給付七千零十元有理由，原審據此就此部分為上訴人敗訴之判決
    ，核無不當，上訴意旨執詞指摘原判決此部分不當，非有理由，應予駁回。至超
    過上開應准許部分，被上訴人所為之請求於法無據，原審察未及此而為上訴人敗
    訴之判決，有欠妥適，上訴意旨執詞指摘原判決此部份不當，求予廢棄改判，尚
    非無理，爰由本院予以廢棄，並駁回被上訴人此部份在第一審之訴及假執行之聲
    請。又本件事證已明，兩造其餘攻擊防禦方法無礙判決結果，故不予一一論述，
    併敘明之。
六、據上論結，本件上訴為一部有理由，一部無理由，依民事訴訟法第四百四十九條
    第一項、第四百五十條、第七十九條但書，判決如主文。
中      華      民      國    八十九    年      六     月     二十八    日
                                民事第九庭
                                    審判長法  官  吳  謙  仁
                                          法  官  蘇  瑞  華
                                          法  官  姜  素  娥
右正本係照原本作成。
不得上訴。
中      華      民      國    八十九    年      六      月     三十     日
                                          書記官  黃  美  玉


司法院資訊處製作；財團法人民間司法改革基金會備份。
